臺灣高等法院臺中分院民事判決　98年度上字第291號
上　訴　人
即被上訴人　祭祀公業邱烋
法定代理人　邱煥火
訴訟代理人　邱垂勳律師
複 代 理人　陳國偉律師
被 上 訴人
即 上 訴人　張富沛
上列當事人間租佃爭議事件，兩造對於中華民國98年6月26日臺
灣彰化地方法院98年度訴字第206號第一審判決，分別提起上訴
，本院於民國100年11月15日言詞辯論終結，判決如下：
    主  文
原判決廢棄。
祭祀公業邱烋在第一審之訴駁回。
第一、二審訴訟費用由祭祀公業邱烋負擔。
    事實及理由
一、祭祀公業邱烋於原審起訴主張略謂：
    邱煥火係於民國（下同）95年1月間經祭祀公業邱烋逾半數
    以上之派下員連署同意而獲選任為新任管理人，並於95年2
    月3日經彰化縣永靖鄉公所完成新任管理人之備查程序，且
    嗣後接續向地政機關申請辦理完成「祭祀公業邱烋」土地管
    理人之變更登記，為合法之祭祀公業管理人。查，坐落彰化
    縣永靖鄉○○段152地號（重測前：五汴頭段瑚璉小段281-7
    地號）、面積1080.17平方公尺及同段151地號（重測前：五
    汴頭段瑚璉小段281地號）、面積102.55平方公尺等二筆土
    地原均為「祭祀公業邱烋」所有。嗣其中151地號土地於78
    年4月25日經政府徵收為「永靖鄉」所有，並於95年7月7日
    完成徵收登記，前開土地於日據時期之地號為：武西堡五汴
    頭庄瑚璉貳八壹番，土地均由「祭祀公業邱烋」之前任管理
    人邱魏才管理，惟前任管理人邱魏才於日據時期大正8年1月
    11日死亡（按即民國8年1月11日死亡）後，因「祭祀公業邱
    烋」派下員眾多且分散各地而久久未能合法選任出繼任之新
    管理人，致「祭祀公業邱烋」名下所有包含前開土地在內之
    多筆土地均遭不明人士無權占有使用。本件被告張富沛（下
    稱張富沛）之被繼承人張塗元，據悉於民國四十多年間，即
    係以實質上契約關係不存在之耕地三七五形式租約，掩護其
    無權占有使用前開土地之事實。又張富沛於系爭土地上建築
    房屋居住使用（門牌號碼：彰化縣永靖鄉○○路○段268號
    ），其就系爭耕地之使用，早已違反耕地三七五減租條例第
    16條規定。故退步言之，倘兩造間原有耕地租約關係存在，
    亦因張富沛違反耕地須自任耕作之強制規定，而使兩造間耕
    地租約關係因無效而不存在。兩造間之形式上耕地租約，既
    因契約當事人要件不具備而不成立或因承租人違反應自任耕
    作之強制規定而無效，則張富沛已無合法使用系爭土地之正
    當權利，自屬無權占有土地，即應依民法第767條規定拆除
    地上建物並將土地返還祭祀公業邱烋。又無權占有他人之土
    地，可能獲得相當於租金之利益，爰以系爭152地號土地各
    該年度申報地價之年息百分之十計算，請求張富沛返還本件
    租佃爭議自97年8月20日進行第一次調解日起，往前推算15
    年（即自82年8月21日起至97年8月20日止）之不當得利數額
    新台幣（下同）895,956元。並聲明：1.確認張富沛於祭祀
    公業邱烋所有座落彰化縣永靖鄉○○段152地號土地上之耕
    地三七五租約關係不存在。2.張富沛應將座落彰化縣永靖鄉
    ○○段152地號土地如原審判決附圖所示代號Ｂ部分面積187
    .48平方公尺之磚鐵造平房及代號Ｄ部分面積1.73平方公尺
    之水塔等地上物拆除，並將代號Ａ、Ｂ、Ｃ、Ｄ部分合計面
    積338.77平方公尺土地返還於祭祀公業邱烋。3.張富沛應給
    付祭祀公業邱烋895,956元及自97年8月20日起至清償日止，
    按年息百分之五計算之利息。4.祭祀公業邱烋願供擔保，請
    准宣告假執行。
二、張富沛於原審抗辯略謂：
    祭祀公業條例業於97年7月1日施行，該條例規定祭祀公業有
    當事人能力，本件以祭祀公業邱烋管理人邱煥火為當事人，
    顯有未當。又邱煥火係偽造派下授權書申請永靖鄉公所核准
    備查登記為祭祀公業管理人，其管理權係偽造取得，自非合
    法。次查，兩造就系爭永靖鄉○○段151、152地號土地有耕
    地三七五租約存在，祭祀公業邱烋於95年底申請永靖鄉公所
    調解時，要求提高租金，並非主張租賃關係不存在，且曾以
    95年7月21日存證信函向另一承租人錢木欽表示土地變更為
    住宅區，依三七五減租條例第17條規定終止租約並願依法補
    償，由此足認兩造間確有三七五耕地租賃關係存在。又耕地
    三七五減租條例屬特別法，優先於民法規定之適用，依照台
    灣省耕地租約登記辦法第2條第2項規定，得由出租人或承租
    人一方單獨申請登記，且依行政法院56年判字第377號判例
    要旨所示「耕地之租賃，固屬私權關係，但行政機關依耕地
    三七五減租條例第六條規定辦理租約訂立、變更、終止或換
    訂之登記，則係本於行政權之作用，而為公法上之單獨行為
    ，不能謂非處分之性質。當事人對於此種登記處分，如有不
    服，應許依訴願及行政訴訟程序，請求救濟。」故祭祀公業
    邱烋主張其公業管理人邱魏才早已死亡，無人代表公業簽約
    ，租約自始不存在，殊無可採；縱有爭執亦應循行政訴訟程
    序辦理，祭祀公業邱烋提起本件訴訟，於法不合。兩造間既
    有租約存在，祭祀公業邱烋依無權佔用之規定，請求張富沛
    交還土地為無理由；且其僅得依減租條例之規定請求張富沛
    給付租金，其依民法不當得利規定請求張富沛給付租金，亦
    無理由等語置辯。並聲明：駁回祭祀公業邱烋之訴。
三、原審審酌兩造提出之攻擊防禦方法後，判決：（一）確認兩
    造間就坐落彰化縣永靖鄉○○段第152地號土地之耕地三七
    五租賃關係不存在；（二）張富沛應將上開土地如原審判決
    附圖所示代號Ｂ部分面積187.48平方公尺之磚鐵造平房、代
    號Ｄ部分面積1.73平方公尺之水塔拆除後，將該部分土地連
    同代號Ａ部分面積7.90平方公尺、Ｃ部份面積141.66平方公
    尺，合計面積338.77平方公尺土地返還於祭祀公業邱烋，並
    應給付祭祀公業邱烋278,069元及自97年8月21日起至清償日
    止按年利率百分之五計算之利息；並駁回祭祀公業邱烋其餘
    之訴。兩造均對原審判決不服，分別提起上訴。祭祀公業邱
    烋於本院上訴聲明：（一）原判決不利於祭祀公業邱烋部分
    應予廢棄；二、第一項廢棄部分，張富沛應再給付祭祀公業
    邱烋61萬7887元及自97年8月21日起至清償日止，按年息百
    分之五計算之利息。張富沛答辯聲明：（一）對造之上訴駁
    回；（二）第二審訴訟費用由對造負擔；（三）如受不利判
    決願預供擔保，免為假執行。張富沛於本院上訴聲明：（一
    ）原判決關於張富沛敗訴部分廢棄；（二）廢棄部分，祭祀
    公業邱烋在第一審之訴及其假執行之聲請均駁回；（三）如
    受不利判決，願預供擔保，免為假執行。祭祀公業邱烋答辯
    聲明：（一）駁回張富沛之上訴；（二）第一、二審訴訟費
    用由張富沛負擔。
四、按祭祀公業條例業於96年12月12日經總統公布，並於97年7
    月1日施行；在祭祀公業條例施行後，祭祀公業尚未依該條
    例規定登記為法人者，法院在作成裁判書時，應按非法人團
    體之例，載為『某祭祀公業』，並列管理人為其法定代理人
    。而訴訟已繫屬於本院者，在原審關於祭祀公業之記載，係
    以管理人自己名義為祭祀公業任訴訟當事人之方式記載，衹
    須當事人欄內予以改列，藉資更正即可（最高法院97年度第
    2次民事庭會議決議參照）。本件祭祀公業邱烋未依祭祀公
    業條例規定登記為法人，而原審以管理人自己名義為祭祀公
    業任訴訟當事人之方式為記載，揆諸前揭說明，本院即應逕
    列祭祀公業邱烋為被上訴人，並以其管理人邱煥火為法定代
    理人。
五、次按原告無訴訟能力，未由法定代理人合法代理者，法院應
    以裁定駁回，但其情形可以補正者，審判長應定期間先命補
    正，民事訴訟法第249條第1項第4款定有明文。又上開規定
    復為第二審程序所準用，此觀民事訴訟法第463條準用第249
    條第1項第4款之規定自明。經查，本件祭祀公業邱烋於原審
    所列之管理人邱煥火，業經原法院97年度訴字第162號民事
    判決、本院99年度上字第167號民事判決及最高法院99年度
    台上字第2257號民事裁定確認其對祭祀公業邱烋之管理權不
    存在確定在案，有各該判決、裁定在卷可稽（見本院卷一第
    87至97頁、第119至122頁、第132頁）。是邱煥火無合法代
    理祭祀公業邱烋之權限。嗣經本院於100年4月14日裁定命祭
    祀公業邱烋於裁定送達後二十日內，具狀補正合法法定代理
    人。祭祀公業邱烋雖具狀表示祭祀公業邱烋之派下員已連署
    過半派下員之同意書，選任邱延俊、邱杏壇、邱創諒、邱紹
    然及邱森禧為管理人，管理人間並互相推選邱森禧為主任管
    理人，並提出祭祀公業邱烋全體派下員現員名冊一份、法人
    登記同意書名冊一份、管理人選任同意書名冊一份、管理人
    選任同意書名冊341份、法人登記同意書341份及主任管理人
    選任同意書一份等影本為證（見本院卷二第1至357頁，本院
    卷三第24至31頁）；並由邱森禧具狀聲明承受訴訟在案（見
    本院卷三第55頁）。惟查，祭祀公業邱烋所提出之上開管理
    人選任同意書上係記載：「本人同意選任下列附件『管理人
    選任名單』所列五名管理人均為祭祀公業法人彰化縣邱烋第
    一屆管理人，其任期自主管機關完成選任備查之日起算三年
    ……」等語。足見，祭祀公業邱烋派下員所選任之前揭管理
    人，其任期須自主管機關完成選任備查之日起算。查，祭祀
    公業邱烋申請法人管理人備查之程序，因遭彰化縣政府、永
    靖鄉公所退件，迄今仍未為祭祀公業邱烋已有管理人合法備
    查之認定等情，此有祭祀公業邱烋所提出之該所彰化縣政府
    、永靖鄉公所函文附卷可稽（見本院卷三第65至67頁）；復
    為祭祀公業邱烋所不爭執。則祭祀公業邱烋派下員所選任之
    前揭管理人，於主管機關完成選任備查之前，其任期既尚未
    開始，即無從行使管理人之權利，自難認其已合法補正，應
    認祭祀公業邱烋起訴未經合法代理，其起訴為不合法，應予
    駁回。原審為上訴人敗訴之判決，尚有未洽；上訴意旨指摘
    原判決不當，求予廢棄改判，為有理由，爰予廢棄改判如主
    文所示。
六、本件事證已臻明確，兩造其餘攻擊防禦方法，核與判決結果
    不生影響，爰不逐一論述。
七、據上論結，本件上訴為有理由，依民事訴訟法第450條、第
    78條，判決如主文。
中    華    民    國   100    年    11    月    29    日
                民事第二庭    審判長法  官  翁芳靜
                                    法  官  蔡秉宸
                                    法  官  謝說容
以上正本係照原本作成。
如對本判決上訴，須於收受判決送達後20日內向本院提出上訴書
狀，其未表明上訴理由者，應於提出上訴後20日內向本院提出上
訴理由書（須按他造人數附具繕本）。
上訴時應提出委任律師為訴訟代理人之委任狀。具有民事訴訟法
第466條之1第1項但書或第2項之情形為訴訟代理人者，另應附具
律師及格證書及釋明委任人與受任人有該條項所定關係之釋明文
書影本。如委任律師提起上訴者，應一併繳納上訴審裁判費。
                                    書記官  粘銘環
中    華    民    國   100    年    11    月    30    日
                                                      Ｓ